台灣高等法院民事判決　九十二年度上易字第一二一九號
　　　上　訴　人　　甲○○　　.
　　　被　上訴人　　誠泰商業銀行股份有限公司城內分公司
　　　法定代理人　　羅應郎
　　　訴訟代理人　　陳建成律師
右當事人間清償債務事件，上訴人對於中華民國九十一年三月十二日臺灣臺北地方法
院九十年度再字第一一號第一審判決提起上訴，本院判決如左：
    　主    　文
原判決廢棄，發回臺灣臺北地方法院。
    　事    　實
甲、上訴人方面：
一聲明：
　(一)原臺灣臺北地方法院八十七年度訴字第三四七四號確定判決廢棄。
　(二)被上訴人應發還上訴人已抵銷之定期存款新臺幣（下同）六十萬元之債權，並塗
    銷在魏憲樹所簽發三百萬元本票上共同發票人名義及自民國（下同）八十七年七
    月二十六日起至發還日止，按年息百分之六．七五０計算之利息。
  (三)願供擔保，請准宣告假執行。
二陳述：除與第一審判決記載相同者予以引用外，補稱：
  (一)查八十八年四月十四日臺灣臺北地方法院作成八十七年度訴字第三四七四號民事
    判決時，被保證人魏憲樹並未被拍賣其房屋，亦未償還其向被上訴人之貸款，當
    時原法院未能斟酌此項未來可能發生之情事，迄九十年四月二十五日始知其已償
    還貸款，故上訴人依民事訴訟法第五百條之規定，並未逾期提起再審之訴，原法
    院以理由不備及逾三十日之不變期間，及無援引任何民事或刑事裁判為基礎，駁
    回上訴人再審之訴，實屬荒謬。
  (二)本件訴訟乃被上訴人授信予魏憲樹三百萬元之信用貸款，由上訴人等五人各以六
    十萬元定期存款寄存於被上訴人處，並在魏憲樹開立之三百萬元本票上簽章，作
    為連帶信用保證之用，且係為一定期間一定金額之連帶保證，此為被上訴人所明
    知，有被上訴人於八十七年八月十九日發給上訴人之臺北郵局第三支局第一九四
    號存證信函為憑；又前訴訟程序之證人魏憲樹亦於八十八年三月五日曾到庭證實
    系爭定期存款係擔保其向被上訴人信用貸款之用，定期為六個月，定額為六十萬
    元。惟原確定判決竟對上開存證信函及證人之證詞，未予斟酌，有民事訴訟法第
    四百九十六條第一項第十三款之再審事由，而上訴人於九十年四月二十八日始為
    發現前情，爰於三十日之不變期間內提起再審之訴，尚與民事訴訟法第五百條無
    違。
  (三)由兩造間之授信往來約定書、本票及前揭存證信函，在在可證明上訴人等五人乃
    僅負定期定額之連帶保證責任，應適用民法第七百五十二條及第七百五十五條之
    規定，原確定判決未能細察，竟消極未予適用，即為適用法規顯有錯誤，而有民
    事訴訟法第四百九十六條第一項第一款之再審事由。
  (四)另證人魏憲樹於九十年四月十八日寄信予上訴人，其內容記載「向誠泰銀行貸款
    之一千二百萬元：：：：，誠泰銀行即向法院訴訟執行拍賣，共拍賣一千三百萬
    元償還解決了。」，即有民事訴訟法第四百九十六條第一項第十一款「為判決基
    礎之民事或刑事判決，依其後之行政處分已變更者」之再審事由。
乙、被上訴人方面：
一聲明：
  (一)上訴駁回。
  (二)訴訟費用由上訴人負擔。
二陳述：除與第一審判決記載相同者予以引用外，補稱：
  (一)按民事訴訟法第四百九十六條第一項第十三款「當事人發見未經斟酌之證物」之
    再審事由，係指前訴訟程序事實審之言詞辯論終結前已存在之證物，因當事人不
    知有此，致未經斟酌，現始知之者而言；若在前訴訟程序事實審言詞辯論終結前
    ，尚未存在之證物，本無所謂發見，自不得以之為再審理由，最高法院二十九年
    上字第一００五號著有判例。經查，訴外人魏憲樹於九十年四月十八日寄發之信
    件，係在臺灣臺北地方法院八十八年四月十四日所為八十七年度訴字第三四七四
    號確定判決後始存在，依上說明，上訴人自不得以之為再審理由。
  (二)次按，姑不論上訴人所提出之證物無所謂發見可言，縱認屬「當事人發見未經斟
    酌之證物」，復因該證物僅敘明訴外人魏憲樹向被上訴人借貸一千二百萬元之款
    項，已自拍賣擔保品所得款項受償，惟查被上訴人除係於八十八年七月間始拍賣
    擔保物提供人張紋之不動產而就拍定款受償外，僅就被上訴人對上訴人六十萬元
    定期存單抵銷取償後之款項受償，此有臺灣板橋地方法院民事執行處通知及分配
    表可參；換言之，上訴人所提出之證物對原確定判決認定訴外人魏憲樹欠負被上
    訴人三百萬元債務未清償，而上訴人對該筆債務負有連帶清償責任，是被上訴人
    就上訴人之六十萬元定期存款行使抵銷，乃屬適法。
  (三)而民事訴訟法第四百九十六條第一項第十一款規定「為判決基礎之民事、刑事、
    行政訴訟判決及其他裁判或行政處分，依其後之確定裁判或行政處分已變更者」
    ，係指確定之本案判決以他訴訟之民事、刑事、行政訴訟判決及其他裁判或行政
    處分為裁判基礎，而該民事、刑事、行政訴訟判決及其他裁判或行政處分，已因
    其後之確定裁定或行政處分而有所變更，結果使原確定判決之基礎發生動搖者而
    言，最高法院八十年度臺上字第二七五一號著有判決。經查，姑不論臺灣板橋地
    方法院八十七年度民執天字第一二八０三號執行通知之性質為何，惟遍觀臺灣臺
    北地方法院八十七年度訴字第三四七四號判決，並未援引任何民事、刑事、行政
    訴訟判決及其他裁判或行政處分，以此論之，本件確無民事訴訟法第四百九十六
    條第一項第十一款規定之適用。
丙、本院依職權調閱臺灣臺北地方法院八十七年度訴字第三四七四號、九十年度聲再
    字第一八號民事卷宗。
    　理    　由
一被上訴人公司之法定代理人原為李瑪莉，嗣於上訴人提起上訴後之九十一年七月一
  日變更為黃坤成，再於九十二年二月一日變更為羅應郎，有被上訴人公司之變更登
  記表在卷可憑（本院卷第三七、三八頁），茲據羅應郎聲明承受訴訟，應予准許。
二按第一審之訴訟程序有重大之瑕疵者，第二審法院得廢棄原判決，而將該事件發回
  原法院。但以因維持審級制度認為必要時為限；前項情形，應予當事人陳述意見之
  機會，如兩造同意願由第二審法院就該事件為裁判者，應自為判決；依第一項之規
  定廢棄原判決者，其第一審訴訟程序有瑕疵之部分，視為亦經廢棄，民事訴訟法第
  四百五十一條定有明文。而所謂訴訟程序有重大之瑕疵者，係指第一審違背訴訟程
  序之規定，其違背與判決內容有因果關係，或因訴訟程序違背規定，不適於為第二
  審辯論及判決之基礎者而言，如應行言詞辯論而未經辯論程序等。又前開廢棄發回
  原法院之判決，依民事訴訟法第四百五十三條規定，得不經言詞辯論為之。
三次按判決，除別有規定外，應本於當事人之言詞辯論為之，民事訴訟法第二百二十
  一條第一項定有明文，同法第五百零五條亦規定於再審程序準用之。然再審之訴顯
  無再審理由者，依民事訴訟法第五百零二條第二項之規定，雖得不經言詞辯論，以
  判決駁回之，但若當事人主張之原因事實，徒據訴狀之記載，尚不明瞭或有其他情
  形，必須依法調查證據後始能斷定再審之訴為無再審理由者，即不得遽指再審之訴
  顯無再審理由（最高法院八十六年度臺上字第二七七０號判決意旨參照）。
四查本件原審經調取前訴訟程序案卷後，始能認定原法院八十七年度訴字第三四七四
  號確定判決並未提及上訴人與魏憲樹間之任何訴訟，亦無援引任何民事或刑事裁判
  為基礎，而為斷定再審之訴為無理由之依據。惟依前揭說明，原法院既須於調查證
  據（即調取前訴訟程序案卷）後方能判斷再審之訴並無再審理由，自無再可適用民
  事訴訟法第五百零二條第二項規定，不經言詞辯論駁回再審之訴之餘地。換言之，
  本件訴訟原法院應行言詞辯論程序，並據以為裁判基礎，詎竟未經辯論程序，遽為
  判決，自屬前揭所謂訴訟程序有重大瑕疵之情形。又本院於九十三年二月九日行準
  備程序時，曾就上開原審訴訟程序重大瑕疵之情形，給予當事人陳述意見之機會，
  而上訴人亦認原法院沒有開庭，其所為之判決在程序上具有重大瑕疵（見本院卷第
  一０四頁），從而，尚無可認兩造有由第二審法院就該事件為裁判之意願，因而即
  無民事訴訟法第四百五十一條第二項後段規定，由第二審法院自為判決之適用，併
  此敘明。
五本件原審訴訟程序有如前述之重大瑕疵，揆諸前開說明，為維持當事人之審級利益
　，自有廢棄原判決，將事件發回原審法院之必要，爰不經言詞辯論將原判決廢棄，
  發回原審法院。
據上論結，本件上訴為有理由，依民事訴訟法第四百五十一條第一項、第四百五十三
條判決如主文。
中　　　華　　　民　　　國　　九十三　　年　　　二　　　月　　十二　　　日
                              民事第一庭
　　　　　　　　　　　　　　　　　審判長法　官　尤　豐　彥
　　　　　　　　　　　　　　　　　　　　法　官　楊　豐　卿
　　　　　　　　　　　　　　　　　　　　法　官  湯　美　玉
正本係照原本作成。
不得上訴。
中　　華　　　民　　　國　　　九十三　　年　　　二　　　月　　十三　　　日
                                        書記官　王　敬　端
